臺灣嘉義地方法院民事判決　九十三年度訴字第二三一號
　　原　　　告　　甲○○○
　　訴訟代理人　　林芳榮律師
　　被　　　告　　申○○
　　　　　　　　　未○○
　　　　　　　　　辛○○
　　　　　　　　　寅○○
　　兼右四人
　　訴訟代理人　　巳○○　　　住台北縣板橋市○○街一○三巷十三號五樓
　　被　　　告　　卯○○　　　.
　　　　　　　　　　　　　　　.
　　　　　　　　　辰○○　　　.
　 　　　　　 　　宙○○　　.
　　　　　　　　　天○○　　　.
　　　　　　　　　黃○○　　　.
　　　　　　　　　壬○○　　　住台北市○○區○○里○○街一五五號
　 　　　　　　 　乙○○　　.
　　　　　　　　　玄○○　　　.
　　　　　　　　　　　　　　　.
　　　　　　　　　宇○○　　　.
　　　　　　　　　地○○　　　.
　 　　　　　 　　亥○○　　.
　　　　　　　　　戌○○○　　.
　　　　　　　　　子○○　　　.
　　　　　　　　　丑○○　　　住台北縣新莊市○○里○○街一一一之三號
　　　　　　　　　庚○○　　　住台北縣土城市○○里○○路○段二七八巷五弄四
　　　　　　　　　　　　　　　.
　　　　　　　　　酉○○　　　.
　　兼右四人
　　訴訟代理人　　癸○○　　　.
　　被　　　告　　午○○○　　.
　　　　　　　　　戊○○　　　.
　　　　　　　　　己○○　　　.
　　　　　　　　　　　　　　　.
　　　　　　　　　丁○○　　　.
　　　　　　　　　丙○○　　　.
右當事人間請求分割共有物事件，本院於中華民國九十三年十月十二日言詞辯論終結
，判決如左：
    主　　　文
被告應協同原告就坐落嘉義縣義竹鄉○○段二六○之一地號，土地登記簿登記面積三
六二七平方公尺，辦理更正登記為三五一一．三四平方公尺。
兩造共有坐落嘉義縣義竹鄉○○段二六○之一地號，建，面積三六二七平方公尺，准
予分割，其分割方法如附圖所示Ａ部分面積六七．五七平方公尺，分歸被告寅○○取
得；Ｂ部分面積六七．五七平方公尺，分歸被告卯○○取得；Ｃ部分面積九○．一平
方公尺，分歸被告午○○○取得；Ｄ部分面積一三五．一五平方公尺，分歸被告辛○○取得；Ｅ部分面積九○．一平方公尺，分歸被告巳○○取得；Ｆ部分面積九○．一
平方公尺，分歸被告辰○○取得；Ｇ部分面積二○二．七二平方公尺，分歸被告乙○○取得；Ｈ部分面積五○．六八平方公尺，分歸被告戊○○取得；Ｉ部分面積五○．
六八平方公尺，分歸被告己○○取得；Ｊ部分面積五○．六八平方公尺，分歸被告丁○○取得；Ｋ部分面積五○．六八平方公尺，分歸被告丙○○取得；Ｌ部分面積一○
一．三六平方公尺，分歸被告宙○○取得；Ｍ部分面積一○一．三六平方公尺，分歸
被告天○○取得；Ｎ部分面積一○一．三六平方公尺，分歸被告黃○○取得；Ｏ１部
分面積二五．三四平方公尺，分歸被告玄○○取得；Ｏ２部分面積二五．三四平方公
尺，分歸被告宇○○取得；Ｏ３部分面積二五．三四平方公尺，分歸被告地○○取得
；Ｏ４部分面積二五．三五平方公尺，分歸被告亥○○取得；Ｐ部分面積一二○．一
二平方公尺、Ｑ部分面積一二○．一二平方公尺，分歸被告未○○取得；Ｒ部分面積
一二○．一二平方公尺，分歸被告申○○取得；Ｓ部分面積三六○．三九平方公尺，
分歸被告壬○○取得；Ｔ部分面積三六○．三九平方公尺，分歸被告癸○○、子○○
、丑○○、庚○○、酉○○共同取得，並按原所有權應有部分比例保持共有；Ｕ部分
面積四○五．四四平方公尺，分歸原告甲○○○取得；Ｖ部分面積四○五．四四平方
公尺，分歸被告戌○○○取得；Ｗ部分面積二六七．八四平方公尺，為道路用地，由
兩造按附表所示應有部分比例保持共有。
訴訟費用由兩造按如附表所示「原應有部分」比例負擔。
    事　　　實
甲、原告方面：
  一、聲明：如主文第一、二項所示。
  二、陳述：
  （一）坐落嘉義縣義竹鄉○○段二六○之一地號土地（下稱系爭土地）為兩造所共
        有，應有部分如土地登記簿謄本所示，按系爭土地並無因物之使用目的不能
        分割之情形，兩造亦無訂有不分割之期限，則各共有人得隨時請求分割共有
        物，民法第八百二十三條第一項前段定有明文。查本件系爭土地，兩造因協
        議分割不成，故原告爰依民法第八百二十四條之規定訴請裁判分割系爭土地
        ，以利土地充分利用，其分割方法如附圖所示Ａ部分面積六七．五七平方公
        尺，分歸被告寅○○取得；Ｂ部分面積六七．五七平方公尺，分歸被告卯○○取得；Ｃ部分面積九○．一平方公尺，分歸被告午○○○取得；Ｄ部分面
        積一三五．一五平方公尺，分歸被告辛○○取得；Ｅ部分面積九○．一平方
        公尺，分歸被告巳○○取得；Ｆ部分面積九○．一平方公尺，分歸被告辰○○取得；Ｇ部分面積二○二．七二平方公尺，分歸被告乙○○取得；Ｈ部分
        面積五○．六八平方公尺，分歸被告戊○○取得；Ｉ部分面積五○．六八平
        方公尺，分歸被告己○○取得；Ｊ部分面積五○．六八平方公尺，分歸被告
        丁○○取得；Ｋ部分面積五○．六八平方公尺，分歸被告丙○○取得；Ｌ部
        分面積一○一．三六平方公尺，分歸被告宙○○取得；Ｍ部分面積一○一．
        三六平方公尺，分歸被告天○○取得；Ｎ部分面積一○一．三六平方公尺，
        分歸被告黃○○取得；Ｏ１部分面積二五．三四平方公尺，分歸被告玄○○
        取得；Ｏ２部分面積二五．三四平方公尺，分歸被告宇○○取得；Ｏ３部分
        面積二五．三四平方公尺，分歸被告地○○取得；Ｏ４部分面積二五．三五
        平方公尺，分歸被告亥○○取得；Ｐ部分面積一二○．一二平方公尺、Ｑ部
        分面積一二○．一二平方公尺，分歸被告未○○取得；Ｒ部分面積一二○．
        一二平方公尺，分歸被告申○○取得；Ｓ部分面積三六○．三九平方公尺，
        分歸被告壬○○取得；Ｔ部分面積三六○．三九平方公尺，分歸被告癸○○
        、子○○、丑○○、庚○○、酉○○共同取得，並按原所有權應有部分比例
        保持共有；Ｕ部分面積四○五．四四平方公尺，分歸原告甲○○○取得；Ｖ
        部分面積四○五．四四平方公尺，分歸被告戌○○○取得；Ｗ部分面積二六
        七．八四平方公尺，為道路用地，由兩造按附表所示應有部分比例保持共有
        。
  （二）因系爭土地實測面積減少一一五．六六平方公尺，已超出地籍測量實施規則
        第二百四十三條規定，應先辦理更正登記後，再行辦理分割登記，故被告應
        協同原告就系爭土地，土地登記簿登記面積三六二七平方公尺，辦理更正登
        記為三五一一．三四平方公尺。
  三、證據：提出地籍圖謄本、繼承系統表、戶籍登記簿、分割方案圖影本各一份、
      土地登記謄本二份、戶籍謄本三十九份。
乙、被告癸○○、子○○、丑○○、庚○○、酉○○方面：雖未於最後言詞辯論期日
    到庭，惟據其先前到庭聲明及陳述：同意原告之分割方案，且因被告等個人應分
    配面積甚少，如細分將影響土地之有效利用，希望分割時被告五人保持共有。
丙、被告辰○○、巳○○、午○○○方面：雖未於最後言詞辯論期日到庭，惟據其先
    前到庭陳述：同意原告之分割方案。
丁、被告未○○方面：雖未於最後言詞辯論期日到庭，惟據其先前到庭陳述：同意分
    割。
戊、被告申○○方面：雖未於最後言詞辯論期日到庭，惟據其先前到庭陳述：希望分
    在伊住之地方。
己、被告壬○○方面：雖未於最後言詞辯論期日到庭，惟據其先前到庭陳述：不同意
    原告之分割方案，如依此方案，伊之房子將會被拆除，伊即無房子住。
庚、其餘被告辛○○、寅○○、卯○○、宙○○、天○○、黃○○、乙○○、玄○○
    、宇○○、地○○、亥○○、戌○○○、戊○○、己○○、丁○○及丙○○均未
    於言詞辯論期日到場，亦未提出準備書狀作何聲明或陳述。
辛、本院依職權勘驗現場，及囑託嘉義縣朴子地政事務所測量。
    理　　　由
一、被告癸○○、子○○、丑○○、庚○○、申○○、未○○、辰○○、巳○○、壬○○、午○○○、酉○○、辛○○、寅○○、卯○○、宙○○、天○○、黃○○
    、乙○○、玄○○、宇○○、地○○、亥○○、戌○○○、戊○○、己○○、丁○○及丙○○經合法通知，未於最後言詞辯論期日到場，核無民事訴訟法第三百
    八十六條各款所列情形，爰依原告之聲請，由其一造辯論而為判決。
二、原告主張：坐落嘉義縣義竹鄉○○段二六○之一地號土地（下稱系爭土地）為兩
    造所共有，應有部分如土地登記簿謄本所示，按系爭土地並無因物之使用目的不
    能分割之情形，兩造亦無訂有不分割之期限，則各共有人得隨時請求分割共有物
    ，民法第八百二十三條第一項前段定有明文。因系爭土地實測面積減少一一五．
    六六平方公尺，已超出地籍測量實施規則第二百四十三條規定，應先辦理更正登
    記後，再行辦理分割登記，故被告應協同原告就系爭土地，土地登記簿登記面積
    三六二七平方公尺，辦理更正登記為三五一一．三四平方公尺。又系爭土地並無
    因物之使用目的不能分割或契約定有不分割期限之情形，因兩造無法達成分割協
    議，爰訴請依如附圖分割方案所示分割。
三、按各共有人，得隨時請求分割共有物，但因物之使用目的不能分割或契約訂有不
    分割之期限者，不在此限；共有物分割之方法，不能協議決定者，法院得因任何
    共有人之聲請，命以原物分配於各共有人，或變賣共有物，以價金分配於各共有
    人，民法第八百二十三條第一項及第八百二十四條第二項分別定有明文。查系爭
    土地為兩造所共有，所有權應有部分各如附表所示，無因物之使用目的不能分割
    之情事，兩造亦未訂有不分割期限之契約，惟就分割方法無法獲得協議之事實，
    為兩造所不爭，並有土地登記謄本、地籍圖謄本附卷可稽，堪信為真實，則原告
    訴請將系爭土地分割，即無不合，應予准許。
四、次按土地登記，除本規則另有規定外，應由權利人及義務人會同申請之，土地登
    記規則第二十六條定有明文。查系爭土地實測面積減少一一五．六六平方公尺，
    已超出地籍測量實施規則第二百四十三條規定，應先辦理更正登記後，再行辦理
    分割登記，原告請求被告協同向地政機關辦理更正登記即無不合，應予准許。
五、至分割方法，本院斟酌如次：
（一）系爭土地略呈正方形，東邊及南邊均面臨道路，西邊為堤防，北邊緊鄰他人果
      園，系爭土地上大部分蓋有房屋，地上建物及使用人如附圖實測圖所示，業據
      本院履勘現場查明屬實，製有勘驗筆錄可稽，並囑託嘉義縣朴子地政事務所測
      量，製有九十二年十一月二十六日複丈成果圖可稽。
（二）被告壬○○雖不同意原告之分割方案，經本院命其七日內提出而未提出（本院
      九十三年七月十三日言詞辯論筆錄），所辯不足採。
（三）按分割共有物之訴，係就有共有關係之共有物，以消滅共有關係為目的，予以
      分割，使共有人就共有物之一部分單獨取得所有權之形成訴訟。若採如原告所
      提分割方案分割，按各共有人應有部分比例分配，符合公平原則。且增設編號
      Ｗ部分作為道路用地，由兩造按附表所示應有部分比例保持共有，使各筆土地
      均有通路以對外連接公路，不致形成袋地，各筆土地均能獲得充分利用，達到
      地盡其利之效益。又因係按各共有人應有部分比例分配，且各筆土地均面臨道
      路，價值相當，無須互為補償。
（四）綜上所述，為維護系爭土地利用價值及整體經濟效益，本於公平原則，爰酌定
      如附圖方案所示分割，判決如主文第二項所示。
六、綜上所述，本院審酌系爭土地之條件、臨路狀況、使用現狀、整體利用之效益、
    各共有人之利益、原告所提如附圖所示分割方案之優劣及兩造之意願等情，認以
    附圖所示分割方案分割系爭土地，應屬可採，爰分割為如主文第二項所示。
七、本件事證已臻明確，兩造其餘攻擊防禦方法及舉證，經審核結果於判決結果不生
    影響，爰不予一一論列。
八、按因共有物分割事件涉訟，由敗訴當事人負擔訴訟費用顯失公平者，法院得酌量
    情形，命勝訴之當事人負擔其一部。民事訴訟法第八十條之一定有明文。依上開
    規定，本院認本件訴訟費用應由兩造按附表所示原應有部分比例負擔。
九、據上論結，本件原告之訴為有理由，依民事訴訟法第三百八十五條第一項前段、
    第七十八條、第八十條之一、第八十五條第一項但書，判決如主文。
中　　　華　　　民　　　國　　九十三　　年　　　十　　　月　　二十六　　日
~B臺灣嘉義地方法院民事第一庭
~B　　法　官　柯月美
右為正本係照原本作成
如對本判決上訴須於判決送達後廿日內向本院提出上訴狀
中　　　華　　　民　　　國　　九十三　　年　　　十　　　月　　二十六　　日
~B　　書記官　洪麗惠
~F0
~T40
    ┌─────┬────────┬─────┬────────┐
    │共  有  人│ 應  有  部  分 │共  有  人│ 應  有  部  分 │
    ├─────┼────────┼─────┼────────┤
    │ 申○○   │      1/27      │ 地○○   │      1/128     │
    ├─────┼────────┼─────┼────────┤
    │ 未○○   │   1/27、1/27   │ 亥○○   │      1/128     │
    ├─────┼────────┼─────┼────────┤
    │ 辛○○   │      1/24      │ 戌○○○ │      3/24      │
    ├─────┼────────┼─────┼────────┤
    │ 寅○○   │      1/48      │ 甲○○○ │      3/24      │
    ├─────┼────────┼─────┼────────┤
    │ 卯○○   │      1/48      │ 癸○○   │      1/45      │
    ├─────┼────────┼─────┼────────┤
    │ 辰○○   │      1/36      │ 子○○   │      1/45      │
    ├─────┼────────┼─────┼────────┤
    │ 巳○○   │      1/36      │ 丑○○   │      1/45      │
    ├─────┼────────┼─────┼────────┤
    │ 宙○○   │      1/32      │ 庚○○   │      1/45      │
    ├─────┼────────┼─────┼────────┤
    │ 天○○   │      1/32      │ 午○○○ │      1/36      │
    ├─────┼────────┼─────┼────────┤
    │ 黃○○   │      1/32      │ 酉○○   │      1/45      │
    ├─────┼────────┼─────┼────────┤
    │ 壬○○   │      1/9       │ 戊○○   │      1/64      │
    ├─────┼────────┼─────┼────────┤
    │ 乙○○   │      2/32      │ 己○○   │      1/64      │
    ├─────┼────────┼─────┼────────┤
    │ 玄○○   │      1/128     │ 丁○○   │      1/64      │
    ├─────┼────────┼─────┼────────┤
    │ 宇○○   │      1/128     │ 丙○○   │      1/64      │
    └─────┴────────┴─────┴────────┘
